最高法院民事判決　　　　　　　　　　　　　　　八十七年度台上字第二二二八號
　　上　訴　人　李 政 常
　　被 上訴 人　李 桂 玉
　　　　　　　　鄭 樹 佳
　　　　　　　　鄭陳寶鳳
　　　　　　　　鄭 素 貞
　　　　　　　　鄭 志 峰
　　　　　　　　鄭 志 銘
　　　　　　　　鄭 志 賢
　　　　　　　　鄭 志 昌
　　右七人共同
　　訴訟代理人　陳 銘 堂律師
右當事人間請求拆屋還地事件，上訴人對於中華民國八十六年六月二十三日台灣高等
法院第二審判決（八十三年度重上字第四一九號），提起上訴，本院判決如左：
    主  文
原判決廢棄，發回台灣高等法院。
    理  由
本件上訴人主張：被上訴人鄭樹佳及被上訴人鄭陳寶鳳、鄭素貞、鄭志峰、鄭志銘、
鄭志賢、鄭志昌（下稱鄭陳寶鳳六人，鄭陳寶鳳六人即為第一審共同被告鄭樹榮之承
受訴訟人）共有之門牌號碼台北市○○路○段一一七巷十九號房屋，被上訴人鄭陳寶
鳳六人共有之同巷二十一號房屋，及被上訴人李桂玉所有之同路段一○九巷三四號、
九七巷三七號房屋，分別無權占有伊及其他共有人所有坐落台北市○○段○○段一○
四、一○四之二、三二一之三地號土地（以上三筆土地合稱系爭土地）內如原判決附
圖第一頁所示部分之土地等情。爰依民法第七百六十七條、第一百七十九條規定，求
為命被上訴人分別將各該占用部分土地上之房屋拆除，將基地交還伊及其他共有人全
體，並分別給付伊如原判決附表所示五年損害金總額及按年計算部分之金額之判決（
原判決將該附表其中一一七巷二十一號房屋之所有權人鄭樹榮，誤載為鄭樹佳。又附
表中按年計算部分之期間，均指自起訴狀繕本送達翌日起至返還基地之日止）。
被上訴人鄭樹佳及鄭陳寶鳳六人則以：台北市○○路○段一一七巷二十一號房屋，係
由原始所有權人李林加向系爭土地原地主劉游玉珠承租該基地並給付租金，房屋嗣後
輾轉由鄭樹榮取得所有權，房屋之歷任前手均續繳租金，鄭樹榮對基地有租賃權存在
。鄭樹榮及鄭樹佳共有之同巷十九號房屋所使用之基地，係其父鄭金水在日據時代向
原地主劉游玉珠承租，鄭金水及繼承人之一鄭振成先後過世後，由被上訴人鄭樹佳及
鄭樹榮繼續承租，伊均係基於租賃之正當權源而使用系爭土地，並非無權占有。另被
上訴人李桂玉則以：伊父李士談於日據時代即向劉游玉珠承租系爭土地使用，而有不
定期租賃關係存在，劉游玉珠死亡後，該不定期租賃契約對其全體繼承人發生效力，
伊非無權占有各等語，資為抗辯。
原審維持第一審所為上訴人敗訴之判決，駁回其上訴，無非以：系爭土地為上訴人及
其他共有人所有，為被上訴人分別占有使用如原判決附圖第一頁所示部分土地之事實
，有土地登記謄本、系爭土地現況圖為證，且經第一審法院勘驗現場及命地政測量人
員測量系爭土地與房屋屬實，有土地複丈成果圖在卷可稽，並為被上訴人所不否認，
固堪認為真實。惟查承德路二段一一七巷二十一號房屋，原始所有權人為李林加，嗣
李林加將之賣予鄭水森，鄭水森死亡後，由其繼承人鄭吳福等人賣予鄭振成，五十六
年一月間再由爐定洲經法院拍賣取得該房屋，爐定洲再移轉登記予鄭樹榮等事實，有
日據時代至五十七年六月一日止之建築改良物謄本、不動產權利移轉證書、建築改良
物所有權狀、房屋謄本等影本為證，上訴人對此亦不爭執，證人張秀金、鄭國明、鄭
鐘鴻等人並到場證稱，原地主劉游玉珠有將系爭基地出租予前屋主李林加、鄭水森、
鄭振成，並向李林加、鄭水森、鄭振成收取租金。又該房屋為依法登記之建物，而非
違章建築，依法登記之建物，如基地屬於他人所有，均需獲得地主之同意，方能辦理
建物登記，應認李林加之使用系爭土地已獲劉游玉珠之同意，而有基地租賃關係存在
。按租地建築房屋，除當事人間有禁止轉讓之特約，應推定出租人於立約時，即已同
意租賃權得隨建築物而移轉於他人（最高法院四十三年度台上字第四七九號判例參照
），本件劉游玉珠有向鄭水森、鄭金水收取租金，顯然已同意土地租賃權隨同房屋而
移轉，鄭樹榮就系爭土地應有租賃關係存在，上訴人主張鄭樹榮無權占有，而訴請鄭
樹榮之繼承人即被上訴人鄭陳寶鳳六人拆屋還地及返還不當得利，尚非有據。鄭樹榮
、鄭樹佳所有之台北市○○路○段一一七巷十九號房屋，原為其父鄭金水所有，該房
屋亦為依法登記之建物，而非違章建築，鄭金水於四十六年八月二十一日死亡，鄭樹
榮、鄭樹佳因繼承而取得房屋所有權，房屋既為依法登記之建物，而基地又屬於劉游
玉珠所有，則鄭金水之使用系爭土地，顯已得到劉游玉珠之同意。被上訴人鄭樹佳、
鄭陳寶鳳六人抗辯房屋之基地，係鄭金水向劉游玉珠承租，並有給付租金之事實，業
據其提出地租收據影本三份為證，上訴人雖否認該三份地租收據之真正。然劉偉舜係
劉游玉珠之子，於民國十二年十二月三十日出生，台北中學畢業，至民國三十九間年
已屆二十六歲。系爭土地雖為劉游玉珠所有，惟劉游玉珠、劉偉舜均曾向鄭金水收租
，亦據證人張秀金證實，且地租收據上具領地租者皆為劉偉舜，顯然劉游玉珠因劉偉
舜學歷高，識字多，而委其代其收租，尚難以地租收據地主欄有「劉偉舜」之記載，
遽認劉偉舜為地主。況其餘二份地租收據已直接載明地主為「劉游玉珠」，而具領地
租者仍為劉偉舜，益足證明劉偉舜為劉游玉珠之代理人，上訴人執此主張地租收據不
實，尚難採信，被上訴人抗辯鄭金水與劉游玉珠間有租賃關係存在，尚堪採信。鄭金
水於四十六年八月二十一日死亡，被上訴人鄭樹佳及鄭樹榮因繼承而與劉游玉珠繼續
存有租賃關係，嗣劉游玉珠於四十六年十二月二十四日死亡，則上開租賃關係仍由劉
游玉珠之繼承人繼承。上訴人於七十年一月二十日因買賣而取得系爭土地之應有部分
，系爭土地租賃契約對上訴人自仍繼續存在。被上訴人李桂玉抗辯其所有之台北市○
○路○段九十七巷三十七號及同段一○九巷三十四號房屋所使用之系爭土地，係其父
李士談於四十六年六月向原地主劉游玉珠承租之事實，業據其提出地租收據、日據時
代戶籍謄本影本為證，且經證人張天付證明屬實，顯然被上訴人李桂玉之父李士談與
劉游玉珠間就系爭土地有不定期租賃關係存在。被上訴人李桂玉於六十一年間，將五
十六年六月三十日起至六十一年六月三十日止之租金，予以提存，有提存書影本足憑
，上訴人對此亦不爭執，足見被上訴人李桂玉與上訴人前手之不定期租賃關係並未終
止，而上訴人係於七十年一月二十日取得系爭土地之應有部分，依民法第四百二十五
條之規定，系爭土地租賃契約對雙方仍繼續存在。被上訴人抗辯其皆係基於租賃關係
而分別占有系爭土地，堪以採信，從而上訴人主張被上訴人係無權占有，依民法第七
百六十七條及第一百七十九條之規定，請求被上訴人分別拆屋還地及給付相當於租金
之不當得利，均為無理由，不應准許等詞，為其判斷之基礎。
查上訴人主張，縱認李林加（承德路二段一一七巷二十一號房屋原所有人）曾向系爭
土地原地主劉游玉珠承租系爭土地，惟依被上訴人所提出之地租收據「租地須知」第
四條、第六條，基地承租人非經地主同意不得將承租之基地分租或轉租他人，及承租
人欲將房屋讓與第三人時，應預先得到地主書面同意，否則債權不得隨屋移轉等特別
約定，參照最高法院四十三年台上字第四七九號、四十八年台上字第二二七號判例意
旨，基地租賃權自不能推定隨房屋轉讓，鄭樹榮並未合法繼受取得基地租賃權，仍屬
無權占有云云（原審卷第一宗一三七、一三八頁、第二宗一七六頁），乃屬重要攻擊
方法，原審恝置不論，遽為不利於上訴人之判決，已有可議。次按證人乃陳述其見聞
事實之第三人，證人所為推測或判斷之意見，既非其見聞之事實，自無證據力。本件
證人張秀金就地主劉游玉珠有無向鄭水森、鄭金水收取租金，係陳述：「有，劉游玉
珠有去他們家，應是收租，劉游玉珠來就是要收租」等語（原審卷第二宗三十頁反面
），其意見顯係個人判斷，推測之詞，原審竟採為不利於上訴人之認定，亦有未合。
況證人張秀金並未證述劉偉舜曾向鄭金水收租，原審竟認張秀金已證述劉游玉珠、劉
偉舜均曾向鄭金水收租，更有認定事實不憑證據之違法。末查，被上訴人李桂玉所提
出之地租收據，記載地主為劉游玉珠名儀（似為「義」字之誤），繼承人為劉仲堯、
劉偉舜、劉彌仁，租賃期間起自四十六年六月一日（一審卷六二頁）。惟劉游玉珠係
於四十六年十二月二十四日死亡，地租收據所載租賃起算日期劉游玉珠既尚健在，何
以有前開地主名義人、繼承人等之記載﹖上訴人因而質疑該私文書形式及內容之真正
，似非全然無據，原審未遑詳查審究，遽為不利於上訴人之認定，亦嫌速斷。上訴論
旨，執以指摘原判決不當，求予廢棄，非無理由。又原判決引用原判決附圖時，均載
有Ａ１、Ａ２、Ｂ、Ｄ１、Ｄ２等編號，惟原判決附圖並無該編號。另上訴人一再主
張兩造間縱有租賃關係，亦已經上訴人依法終止云云，究何所指﹖案經發回宜併注意
及之。
據上論結，本件上訴為有理由，依民事訴訟法第四百七十七條第一項、第四百七十八
條第一項，判決如主文。
中      華      民      國    八十七    年      九      月     十八     日
                              最高法院民事第二庭
                                  審判長法官  曾  桂  香
                                        法官  劉  延  村
                                        法官  徐  璧  湖
                                        法官  劉  福  聲
                                        法官  黃  秀  得
      右正本證明與原本無異
                                              書  記  官
中      華      民      國    八十七    年      九      月     三十     日
